【裁判字號】    90,台非,346
【裁判日期】    901011
【裁判案由】    詐欺
【裁判全文】
最高法院刑事判決                                  九十年度台非字第三四六號
    上訴人  最高法院檢察署檢察總長
    被  告  甲○○
右上訴人因被告詐欺案件，對於台灣高等法院台中分院中華民國八十八年七月二十一
日第二審確定判決（八十六年度上易字第二○四八號，起訴案號：台灣彰化地方法院
檢察署八十五年度偵字第五四七四號），認為違法，提起非常上訴，本院判決如左：
    主  文
上訴駁回。
    理  由
非常上訴理由稱：一按「有左列情形之一者，其判決當然違背法令……十、依本法應
於審判期日調查之證據而未予調查者。……十四、判決不載理由……者。」刑事訴訟
法第三百七十九條（非常上訴理由誤為第四百七十九條）定有明文；又「依法應於審
判期日調查之證據，未予調查，致適用法令違誤，而顯然於判決有影響者，該項確定
判決，即屬判決違背法令，應有刑事訴訟法第四百四十七條第一項第一款之適用。」
司法院大法官會議著有第一八一號解釋，合先敘明。本件原判決認定被告甲○○成立
詐欺罪之理由略以：「１、被告甲○○無法具體陳明借予告訴人蕭興墻二次各新台幣
（下同）五十萬元之資金，究如何籌得，且所稱其自銀行提領二十五萬元，不符事實
。２、證人張加昇、蕭秋宗之證詞，難以證明蕭秋宗有借予甲○○二十萬元之情事。
３、對法官訊問出借金錢予蕭興墻之詳情時，甲○○先則啞口無言，繼而拒絕陳述，
益證其所稱無息借予蕭興墻一百萬元，無從採信。４、證人黃顯皓之證詞，無法證明
甲○○與蕭興墻間有債權債務關係存在。５、甲○○係以投資保齡球館為餌，誘使蕭
興墻誤信而依其指示簽發本票無訛。６、證人蕭文梓、董阿墩、林柏棠、劉全津四人
之證言，應可採信為事實之佐證。」云云，固非無見。惟查原判決有下述違背法令之
處，茲敘述理由如下：(一)按「事實審法院應予調查之證據，不以當事人聲請者為限，
凡與待證事實有關之證據，均應依職權調查，方足發現真實，否則仍難謂無刑事訴訟
法第三百七十九條第十款之違背法令」、「判決不載理由者，當然為違背法令，所謂
判決不載理由，係指依法應記載於判決理由內之事項不予記載，或記載不完備者而言
，此為刑事訴訟法第三百七十九條第十四款上段之當然解釋，而有罪之判決書，對於
被告有利之證據不採納者，應說明其理由，復為刑事訴訟法第三百十條第二款所明定
，故有罪判決書對於被告有利之證據，如不加以採納，必須說明其不予採納之理由，
否則即難謂非判決不備理由之違法」、「告訴人之指證，有無其他證據證明與事實相
符，原判決未加論述，即採為判決基礎，自屬理由不備」，亦有最高法院民國六十四
年度台上字第二九六二號、六十三年度台上字第三二二○號、四十五年台上字第一二
○六號判例可資參照。卷查：依台中區中小企業銀行中社頭字第○○一號函復「本行
客戶甲○○於八十四年十一月二十四日上午十一點四十五分在本行活期存款帳戶第0
000000號提領現金三十五萬元，交付金額用土黃色牛皮紙袋」，此部分證據為
第一審所查，其內容與被告甲○○所供述之借款時間、數額、包裝方式相符，且與證
人張加昇之證詞尚無矛盾，得證明被告與告訴人間之有金錢借貸關係，並無詐欺情事
，顯有利於被告，原判決卻未加以審酌，亦未於判決理由內說明其不予審酌採納之理
由。證人張加昇在台中高分院八十七年十二月二十四日庭訊時證稱「八十四年十一月
下旬左右，我要回去吃中飯時去他茶葉行，有人來找被告，他就叫我先泡茶，然後出
去，不久帶一牛皮紙袋回來，向那人說這裏是五十萬元交予那個人」，張加昇並就借
款之時間、方式、被告甲○○提領現金過程、金錢之包裝情形述明，乃直接證明被告
與告訴人蕭興墻間確有金錢借貸關係，而此重要證據有利於被告，且攸關被告是否構
成詐欺要件事實成立與否，惟原判決未就此有利於被告之證詞審酌，反援用與案情無
直接關聯之張加昇證稱：「當天有買，但不記得買多少茶。當天我拿了幾斤，另叫他
隔天再送一些到我工廠」及被告供稱：「應是他帶走，去我家買茶葉，通常是客人自
己帶走，我很少送貨給人」之買茶葉及送茶葉經過，並據以認定被告之供詞與證人之
證詞不符。另查證人蕭翰聰（即蕭秋宗），在台中高分院八十八年三月一日證稱：「
『他跟我借』二十萬元。八十四年至八十五年左右，他先打電話給我，我再拿給他，
平常就有金錢往來」，已說明被告借貸資金之來源，顯有利於被告，惟原判決卻以證
詞矛盾不予採擷。證人黃顯皓於台中高分院八十八年六月十六日法官訊問筆錄中，明
白證述「聽到說他兒子蕭正庸要還八十萬元」，而蕭正庸已自認曾於八十五年五月間
至被告家中商談以八十萬元還給被告藉以和解，亦為原判決所是認。惟原判決以「證
人蕭正庸乃因被告指其父蕭興墻欠債，並提示本票為證，其信以為真，始前去意圖和
解，嗣其父已提出錄音，並說明係投資而非借款等情」之理由，竟逕認此不足為被告
與告訴人間有金錢借貸關係之證明，惟查，蕭正庸既自陳其前去與被告和解，係「奉
父之託去談」，既係依告訴人之指示，蕭正庸為何不催還果因被詐欺而交付之本票，
反而執意進行和解，並要求再還款八十萬元？再查，第一審在判決書中已指出「對話
錄音所稱簽發本票事由語句不完整，亦不能以此證明簽發系爭本票之原因」，而被告
亦一再爭執判決理由中所述「錄音帶」譯文內容之真實性，並要求於審判期日再傳喚
證人劉全津及林柏棠到庭說明，該待證事實既與甲○○成立詐欺罪名至有關係，且非
不易或不能調查，惟原審均未傳訊該等證人，以調查審認，復未於判決內說明不予傳
訊及調查之理由，其調查證據過程，核有「應於審判期日調查之證據未予調查之違法
」。本件原判決所持「所採取證人蕭文祥、董阿墩、林柏棠、劉全津四人之證言，乃
其四人在告訴人蕭興墻告以投資之情後，與被告甲○○發生爭訟之前，所聞所見告訴
人與被告間之爭執情形，應可採信為告訴事實之佐證」之理由，經查，上揭四位證人
於彰化地檢署之結證係（八十五年七月二十四日、八月二十九日、三十日）董阿墩證
述「蕭興墻投資三十萬元，至於甲○○跟蕭興墻之間關係我不清楚」、「蕭興墻跟我
說本來投資八十萬元，甲○○拿蕭興墻之一百萬元給我看，甲○○說是蕭興墻跟他借
錢」、林柏棠證述「我在蕭文祥家聽到蕭興墻說投資八十萬元」、蕭文祥證述「（問
：是否知道甲○○與蕭興墻說投資保齡球館八十萬元的事？）答：不知道」、劉全津
證述「我有聽到甲○○要蕭興墻開一百萬元支票給甲○○，我是在甲○○家聽到的」
等語，其證詞對於與告訴人間究係如何交付本票？有無投資保齡球館？有無投資插暗
股？涉及被告有否詐欺之犯罪事實，且屬非直接親自見聞之傳聞證據，尚非直接證據
，亦非屬不利於被告之證據，審理法官理應知之甚明，卻未加審酌，仍於原判決中以
「關於是否確知債權之內容，有無親聞被告承認投資之事實，如何情形下耳聞目睹，
是否與告訴人同往，抑各自前往，均非採證之內容」之理由搪塞，核有違反證據法則
。(二)原判決僅憑推測或擬制之詞，遽為被告甲○○有罪之判決，有理由不備之違法：
按「刑事訴訟法上所謂認定犯罪事實之證據，係指足以證明被告確有犯罪行為之積極
證據而言，該項證據必須適合於被告犯罪事實之認定，始得採為斷罪之資料」、「刑
事訴訟採實體的真實發見主義，故認定被告犯罪事實須有積極明確之證據，不能以推
測或擬制之方法以為裁判基礎。倘積極證據不足證明犯罪事實時，被告之抗辯或反證
，縱屬虛偽，仍不能以此資為積極證據應予採信之理由」、「有罪之判決書，應於理
由內記載認定犯罪事實所憑之證據，所謂證據，舉凡犯罪行為之實施及態樣，與適用
法律有關之一切證據，均應詳為記載，否則即有理由不備之違背法令」、「認定犯罪
事實所憑之證據，雖不以直接證據為限，間接證據亦包括衣內。然無論直接或間接證
據，其為訴訟上之證明，須於通常一般之人均不至於有所懷疑，而得確信其為真實之
程度者，始得據之為有罪之認定，倘其證明尚未達到此一程度，而有合理懷疑之存在
時，即無從為有罪之認定」，有最高法院六十九年台上字第四九一三號、五十九年台
上字第一六四三號、五十年台上字第三號、七十六年度台上字第四九八六號判例可資
參照。卷查，原判決認定被告甲○○之資金來源，係以被告對當時在銀行提領金額之
記憶曾有出入，並援引被告八十八年二月二十二日台中高分院審判筆錄所供「伊自銀
行領五萬元，同一天跑五信和中小企銀共領五萬，另跟我媽拿二十五萬元」為據，而
推測被告「苟千辛萬苦一天之內跑二處銀行，並向其母告借二十五萬元情形等屬特殊
，理應記憶深刻，而不易出錯才對，但其何以於銀行存摺記載與其辯解不符經發現後
，始為上開情屬特殊之辯解，乃嚴重悖於經驗法則，益見其虛假之處」而認定被告並
沒有向台中區中小企業銀行提款之事實。然查，被告於八十八年三月一日已具狀針對
上述筆錄之記載錯誤部分，聲請更正及調查證據，並補充敘明其在八十八年二月二十
二日庭訊當日，僅敘及「被告是以提款卡在台中企銀社頭分行之提款機提領新台幣伍
萬元，更何況社頭鄉並無五信銀行」等語，並提出銀行存摺以為證，惟法院就此筆錄
不符部分，並未詳予調查。又原判決另以被告甲○○所提之上開存摺逕認「是日（八
十四年十二月十五日）被告所提領錢款，係二萬五千元」，顯與五萬元不符，而擬制
被告係臨訟編織供詞卸責，不可採信，然查，被告所提之銀行存摺交易資料，當日係
分二次且每次於提款機提款二萬五千元，金額總計五萬元，原判決漏此證據未加審酌
，即僅憑推測或擬制之詞，遽認被告僅提領二萬五千元而已，而為不利於被告之認定
，其理由顯有不備。二、綜上所述，原判決既有上述違背法令情形，案經確定，且於
被告不利，爰依刑事訴訟法第四百四十一條、第四百四十三條提起非常上訴，以資救
濟等語。」
本院按非常上訴，乃對於審判違背法令之確定判決所設之救濟方法。依法應於審判期
日調查之證據，未予調查，致適用法令違誤，而顯然於判決有影響者，該項確定判決
，始屬判決違背法令，而有刑事訴訟法第四百四十七條第一項第一款規定之適用。其
非上述情形之證據未予調查者，本不屬於刑事訴訟法第三百七十九條第十款之範圍，
縱其訴訟程序違背法令，惟如應受同法第三百八十條之限制而於判決無影響者，不得
為非常上訴之理由，司法院大法官會議釋字第一八一、二三八號解釋甚明。又證據之
調查與證明力之判斷，屬事實審法院之職權，苟與論理法則及經驗法則無違，即不得
任意指為違法。且認定犯罪事實所憑之證據，不以直接證據為限，間接證據亦包括在
內，科刑之判決書若已敘述認定犯罪事實所憑之證據及理由，並因此（間接證據）以
邏輯推理方式論斷被告犯行，究非判決不載理由，亦不屬訴訟程序違背法令。另供述
證據前後雖稍有差異或矛盾，事實審法院非不可本於經驗法則，斟酌其他情形，作合
理之比較，定其取捨；又供述證據之一部，認為真實者，予以採取，亦非法則所不許
。因之，被告及證人、被害人等供述之證據前後縱有差異，事實審法院依憑被告及證
人、被害人等前後之供述證據，斟酌其他證據，本於經驗法則與論理法則，取其認為
真實之一部，作為論罪之證據，自屬合法，難謂所認事實與供述證據之部分不符，即
指判決有證據上理由矛盾之違法。本件原審以依憑告訴人蕭興墻之指訴，參酌證人董
阿墩、林柏棠、蕭文祥、劉全津等人之供述，及卷附本票裁定影本一紙，暨調閱台灣
彰化地方法院八十五年度票字第七○二號卷宗查明等情，堪認告訴人之指述係屬事實
。被告雖辯稱：告訴人先後於八十四年十一月二十四日、八十四年十二月十五日，各
向伊借款五十萬元等語。然被告供述告訴人如何借款之情節前後不一，且與原審查證
所得之結果不符，被告所辯上開各情核與經驗法則有悖。參以被告另借款三十九萬二
千元與告訴人部分，要求告訴人提供不動產設定抵押用以保障其債權及利息，而被告
自承借與告訴人一百萬元部分，係四處提領及向別人借貸所得，則被告何以就該部分
未予計息，亦未當場要求告訴人簽發本票或借據，復未要求告訴人提供任何擔保，原
審就上開不合常理之事訊問被告，被告或啞口無言，或拒絕陳述，未為合理之解釋，
益證被告所辯並非可採。並敘明證人張加昇與被告所供述內容不符，證人蕭翰聰（即
蕭秋宗）供述內容前後不一，均不足以證明被告所辯屬實；證人蕭文祥雖曾證稱：伊
於八十五年一月三十日，與被告等人至新營看欲投資之保齡球館一節，不能證明係屬
事實，亦不能為有利於被告之認定；證人蕭正庸、黃顯皓之證言，均不足以證明告訴
人曾向被告借款一百萬元等情，為綜合判斷。因而認定被告有原判決書事實欄所載詐
欺取財之犯行，而論處其詐欺取財罪刑，已敘明其調查證據而為綜合判斷之結果，及
憑以認定被告犯罪之依據及理由。所為之論斷與經驗法則及論理法則無違，復與卷內
之資料又無不符之情形，不得任意指摘為違法。非常上訴意旨指稱台中區中小企業銀
行中社頭字第○○一號函，係第一審法院所查得之資料，其內容與被告及張加昇供述
之情節相符，原判決未說明不予審酌採納之理由，且援引被告及張加昇與案情無直接
關係之供述，據以認定被告及張加昇之供述不足採信一節。經查台中區中小企業銀行
中社頭字第○○一號函係原審函查所得之資料，業據原判決說明甚詳（原判決第五頁
第十七行至第六頁第二行），並有該函附原審卷第四宗第一四○頁可稽，原判決並已
說明被告固於八十四年十一月二十四日，自台中區中小企業銀行提領現金三十五萬元
，但不能證明被告有將該款項交付告訴人（原判決第六頁第八至十行），原審就台中
區中小企業銀行上開函文內容非無審酌。非常上訴意旨未依卷內資料而任意指摘，並
非有據。又被告於八十八年二月二十二日，在原審法院供述：「……第二筆是銀行領
五萬元（中小銀行領的），同一天跑五信和中小企銀，……」部分（原審卷第五宗第
一二一頁），被告於八十八年三月一日所具之聲請更正狀，並未具體指稱上述之記載
何處有誤，而僅說明：當時被告之陳述要旨為向台中區中小企銀提領五萬元，向被告
母親拿二十萬元，向蕭秋宗拿二十萬元，……云云（原審卷第五宗第一三六頁）。且
承辦書官並已依受命法官之批示（原審卷第五宗第一三五頁），於比對該次庭期錄音
帶後已就不符部分更正，即更正為「……跟我媽拿二十五萬……」（按原筆錄記載為
「……跟我媽拿二十萬……。」）（原審卷第五宗第一二一頁）。非常上訴意旨未依
卷內資料而任意指摘，並非有據。況原判決認定被告所辯不足採信，尚非單憑被告前
述供述證據，則縱除去被告前開部分供述，仍應為同一事實之認定，其於判決之結果
並無影響；又原判決論斷被告辯稱：伊於八十四年十二月十五日自銀行提領二十五萬
元云云，不足採信一節，係依憑所調閱民事卷內所附之存摺影本為據，說明依上開存
摺之登載，被告於該日所提領者係二萬五千元（原判決第五頁第十三至十六行）。則
縱認被告於該日所提領者係五萬元，然此差異於原判決之上開論斷結果並無影響，依
上開說明，自非得據為提起非常上訴之理由。原判決說明張加昇、蕭翰聰（即蕭秋宗
）、黃顯皓、蕭正庸之證言，均不能為有利於被告之認定，乃其採證職權之合法行使
，原判決並已說明其證據取捨及證據證明力判斷之理由，不容任意指為違背法令。原
判決並未依據被害人於偵查中所提出之錄音譯文為判決之基礎，且劉全津、林柏棠已
分別就所知供述，原判決並已就其等供述內容，說明為如何斟酌取捨之理由。且原審
審判期日調查證據完畢開始辯論前，曾問被告「尚有何證據請求調查？」，被告答以
「沒有」（原審卷第六宗第五十一頁）。是原審未再傳訊劉全津、林柏棠調查所謂錄
音譯文是否真實，對於判決之結果並無影響，難謂有應於審判期日調查之證據未予調
查之違法。原判決採用蕭文祥、董阿墩、林柏棠、劉全津部分供述之內容，並說明其
四人在被害人告以投資之情後，與被告爭訟之前，所聞所見被害人與被告、蕭文祥等
人間之爭執、求證情形，所證彼此合，應可採信（原判決第十一頁第十一至十三行
）等情，乃其採證職權之合法行使，且當然排除上開證人等其他部分之供述，此為法
院取捨證據法理上之當然結果，不得任意指為違法。綜上所述本件非常上訴，難認為
有理由，應予駁回。
據上論結，應依刑事訴訟法第四百四十六條，判決如主文。
中      華      民      國     九十     年      十      月     十一     日
                              最高法院刑事第四庭
                                  審判長法官  董  明  霈
                                        法官  丁  錦  清
                                        法官  林  茂  雄
                                        法官  王  居  財
                                        法官  張  祺  祥
      右正本證明與原本無異
                                              書  記  官
中      華      民      國     九十     年      十      月     十八     日


司法院資訊處製作；財團法人民間司法改革基金會備份。
